臺灣板橋地方法院刑事判決　　　　　　　 94年度訴字第579號
公　訴　人　臺灣板橋地方法院檢察署檢察官
被　　　告　丙○○
被　　　告　丁○○
被　　　告　戊○○
上三人共同
選任辯護人　景玉鳳　律師
　　　　　　李詩皓　律師
上列被告因妨害自由等案件，經檢察官提起公訴（93年度偵字第
12582 號），本院判決如下：
    主  文
丙○○、丁○○、戊○○共同以強暴、脅迫使人行無義務之事，
各處拘役肆拾日，如易科罰金，均以佰元折算壹日。
    事　實
一、戊○○、丁○○及丙○○為兄弟關係，均為位在台北縣三峽
    鎮○○路459 巷7 號1 樓之「台北大學城」社區住戶，並分
    別擔任該社區管理委員會之主任委員、管理委員及監察委員
    等職。緣該社區於民國92年5 月17日晚間7 時30分許在社區
    地下室文康室召開管理委員會議，並由主任委員戊○○主持
    會議，該社區住戶甲○○並到場旁聽。詎該會議進行至臨時
    動議階段，甲○○提出申請書，要求查閱社區管理委員會帳
    冊及戊○○、丁○○及丙○○在社區地下一樓停車位之合法
    權限文件，並將該申請書影本發送各與會委員，戊○○、丙○○、丁○○見狀即心生不滿，遂破口大罵，並要求甲○○
    在該申請書簽名，甲○○不從，丁○○遂稱：「今天如不把
    事情講清楚，走出這個門就給你死」等語，戊○○則揚言：
    「三峽一帶我們也認識一些兄弟」等語，丙○○又恫稱：「
    再說就要打你」等語後，甲○○因此心生畏懼而欲離開會場
    ，丁○○見狀遂阻擋在會議室門口，並將甲○○推回會議現
    場，戊○○、丙○○二人則旋即起身走向甲○○，合力強抓
    甲○○之肩膀、手臂，而以上述強暴、脅迫之方法，欲使甲○○在上開書面上簽名而行無義務之事。嗣經在場之管理委
    員上前勸架，戊○○、丙○○二人始行鬆手，甲○○亦將該
    書面收走後自行離開會議現場。
二、案經甲○○訴由台北縣政府警察局三峽分局報告台灣板橋地
    方法院檢察署檢察官偵查起訴。
    理  由
一、訊據被告戊○○、丁○○及丙○○於本院審理中固不否認於
    上開時地參與社區管理委員會議，會議進行中住戶甲○○在
    場提出書面要求查閱帳目等情，惟矢口否認有何施加強暴、
    脅迫令甲○○簽名等犯行，其中被告戊○○辯稱，其自始未
    離開其座位，告訴人甲○○多次對其為不實指控，案發當日
    在場管理委員要求告訴人甲○○在匿名傳單上簽名，告訴人
    甲○○害怕隨即逃跑云云；被告丁○○辯稱，當日其在會議
    室外面抽煙，沒有講要對甲○○不利的話云云；被告丙○○
    則辯稱，其僅對告訴人甲○○說倘再如此將保留法律追訴權
    ，告訴人甲○○害怕就跑走了云云。經查：
  (一)證人即告訴人甲○○於本院審理中證稱：「我是『台北大學
    城』社區住戶，於92年5 月17日晚間有參加管理委員會議。
    。我本來在旁聽開會，等到臨時動議時，我舉手提出申請書
    ，要求管委會准許查帳，並且把申請書發給每個在場委員，
    丁○○看到我的申請書後，就大聲罵『幹你娘，我家的財產
    憑什麼查』，…丙○○走過來說『再說就要打你』，並舉手
    作勢要打，但是沒有真的打，之後戊○○罵三字經並說『三
    峽我有認識一些人』，我嚇到想要跑走，到門口時，丁○○
    把我推回會議室，並說『如果如事情不交代清楚，出這個門
    要給你死』，就是指申請書的事。之後丙○○和戊○○二人
    ，一人抓我手肘，一人抓我肩膀，將我拖到桌子要我簽名，
    並說要告我告到傾家盪產，當時我有簽名，但是我沒有要簽
    名的意思，我拿出來的申請書上面本來就有名字，不需要簽
    名。…後來有一位小姐說，開會的時候不要亂來，所以被告
    他們才將手放開，我就離開了。被告三人看到那張申請書以
    後，被告丙○○和戊○○走過來就一直罵我，丙○○還作勢
    要打我，他們在座位上的時候就開始罵，走向我的時候也有
    罵」等語（見本院94年11月3 日審理筆錄第33至37頁）。對
    照在場證人即管理委員壬○○於本院審理期日中所證：「92
    年5 月17日晚間有參加管理委員會議，會議室是長方形的房
    間，有一面牆是KTV 設備，中間是長茶几，長茶几周圍各有
    長沙發及短沙發，我坐在長沙發，長沙發旁邊有小茶几，再
    過去就是門口，主席戊○○則坐在靠牆的單人座沙發。甲○○是開會一段時間後才進入會場，進行臨時動議時，甲○○
    舉手發言，並發一張單子給在場委員，上面記載他要發言的
    事項，說要查閱社區的帳目及被告三人所聲稱屬於他們的地
    下室一樓停車位合法文件，甲○○話還沒說完，戊○○與丙○○就起身靠近甲○○，咄咄逼人地質問甲○○憑什麼要看
    他們家財產，還夾雜三字經，當時丁○○在門口附近抽菸，
    有聽到丁○○說今天如果沒有把事情講清楚，不讓甲○○出
    這個門，出門要給甲○○死，…甲○○覺得沒有意思，想要
    離開，丁○○就在門口將甲○○推回，被告三人還是交相逼
    甲○○，要甲○○在那張紙上簽名，說要告甲○○告到傾家
    蕩產，戊○○還說三峽有認識幾個地頭，可以感覺得出來是
    指黑道兄弟。丙○○和戊○○並將甲○○推擠到靠牆的小茶
    几邊簽名，我看不過去，就勸甲○○乾脆再寫存證信函來處
    理此事，氣氛有緩和下來，大家各自回到原位，甲○○就將
    他簽名的那張紙撕掉，散會時跟委員一起離開」等語（見本
    院上述審理筆錄第21至26頁），以及證人即管理委員庚○○
    於本院審理中所證：「我於92年5 月17日晚間有參加管理委
    員會議，當天被告三人與甲○○有發生爭執、罵髒話，也有
    拉扯，印象中是到臨時動議時，甲○○有發單子給與會委員
    ，主席即主委戊○○看了單子以後，當場破口大罵甲○○有
    何資格查他家的財產，並說三峽這邊我們有認識一些人，丙○○也跟著罵，說再囂張就要給他好看，甲○○想要離開會
    議室，卻被丁○○擋住不讓他走，將他推回會議室，揚言要
    甲○○交代清楚否則要打死他，接著就吵起來。後來丙○○
    和戊○○二人離開位置要甲○○簽名，甲○○原本在住戶列
    席處，戊○○、丙○○並架著甲○○強迫他在小茶几簽名，
    壬○○那時坐在小茶几旁，一陣混亂以後，其他委員上前拉
    開他們，是甲○○先走出會議室，甲○○還把簽完名的單子
    收走撕破。其他委員也散會離開」等語觀之，均與告訴人所
    述情節一致。而證人壬○○在隔離訊問中，並繪製有現場圖
    標示其與被告等人之相對位置，由其所述己身所在位置、告
    訴人甲○○受被迫簽名之位置，及案發時之相關細節，均與
    證人庚○○在隔離訊問中所述均屬一致，苟非親歷其事，證
    人壬○○、庚○○焉能均為鉅細靡遺且相符之描述，已可見
    證人甲○○所言甚為可信。
  (二)次查，被告等雖舉證人辛○○、乙○○、己○○為證，證人
    辛○○係證稱：「甲○○在會場有發一張單子給委員看，所
    有的委員都有要求他在該單子上簽名，證明單子是何人所寫
    ，後來甲○○沒有寫，就將單子收走。被告三人並沒有對甲○○做什麼，也沒有作什麼舉動。當天開會討論的議題我已
    經忘記了，但甲○○發的單子我印象深刻，當天我記得並沒
    有爭吵，有無意見不合，我已記不起來」等語（見本院上開
    審理筆錄第4 至10頁）；證人己○○則證稱：「當天甲○○
    有在開會途中發單子給委員，我們有要求甲○○簽名表示單
    子是他所寫，當時有發生爭吵，後來甲○○就走了，那天只
    有講話比較大聲，沒有人阻擋甲○○離開，也沒有看到被告
    三人有拉扯或對甲○○作何舉動，只是有講話比較大聲，因
    為當時意見不合，說甚麼話我不記得了，何人說話比較大聲
    也不記得，忘記臨時動議中有無發生爭吵。主席通常是坐在
    長方形桌子的短邊，但當天我與被告三人的相對位置，已沒
    有印象」等語（見本院上開審理筆錄第11至15頁）。另證人
    乙○○則係證稱：「甲○○當天有提出一張書面資料，內容
    是提到主委有類似貪污的行為，首先是主席要求甲○○具名
    ，後來是在場的委員一致這樣要求，被告三人都沒有肢體動
    作，只有口頭要求，甲○○說不用簽名，都沒有人比較大聲
    或爭吵，後來甲○○就離開了，沒有人阻擋甲○○離去，甲○○走的時候有將部分的書面資料帶走，後來大家就繼續開
    會，開會過程都很平和」等語（見本院上開審理筆錄第16
    至20頁）。惟由上開證言所示，就在場委員要求告訴人甲○○在其提出之書面上簽名時，是否曾發生言語爭執乙節，證
    人己○○稱有發生爭吵，但不記得何人大聲說話；證人辛○○則稱不記得在臨時動議中是否有發生意見不合；證人乙○○則稱要求簽名的過程中沒有人比較大聲或爭吵，開會過程
    都很平和等語，則上開證人所述已互有不符。況且，經本院
    於審理期日中當庭播放勘驗辯護人所提出之92年5 月7 日會
    議之錄音帶有關臨時動議部分結果，「播放內容一開始是由
    某位列席人員提出在佈告欄上面張貼公告有害社區維護之意
    見，其他人陸續討論，其間並有人大聲說話且意見不合之情
    形，並未聽到有恐嚇之言語，惟全程播放時有兩次錄音中斷
    不連續之情形」（見本院上開審理筆錄第38頁），可見該次
    會議進行至臨時動議階段，確實有發生在場人士大聲說話、
    意見不合之情形，則證人乙○○所證會議過程平和云云，亦
    與事實有悖，不足為被告有利之證據。再者，證人辛○○、
    己○○對於當天會議細節，甚至在場相對位置，多表示不復
    記憶，則其等表示被告三人未與告訴人甲○○發生爭執，亦
    可能因記憶模糊所致，相較於證人壬○○、庚○○所言各項
    細節，證人辛○○、己○○、乙○○所為證言之可信度自較
    為欠缺，不能以此作為有利於被告等之認定。
  (三)雖被告三人又以上開錄音帶內容中並未顯示有何恐嚇言詞，
    作為被告等有利之證據云云，然該錄音帶經當庭播放結果，
    在臨時動議階段曾有二次錄音中斷之情形，已如上述，則該
    錄音帶實不足以證明被告等確未為上開不利於告訴人甲○○
    之言詞，故非可為被告等有利之認定。綜上所述，被告三人
    所辯並非可採，其等所為，事證已臻明確，犯行均堪予認定
    。
二、按最高法院93年度台上字第3309號判決意旨認為，刑法第30
    5 條之恐嚇罪，係指單純以將來加害生命、身體、自由、名
    譽、財產之事，恐嚇他人致生危害於安全者而言。如對於他
    人之生命、身體等，以現實之強暴脅迫手段加以危害要挾，
    使人行無義務之事或妨害人行使權利，應構成刑法第304 條
    之強制罪，而非同法第305 條之恐嚇危害安全罪。是核被告
    戊○○、丙○○、丁○○三人以強暴、脅迫之方法，使告訴
    人甲○○在傳單上簽名而行無義務之事等所為，均係犯刑法
    第304 條第1 項之強制罪。公訴意旨認被告係犯刑法第305
    條之單純恐嚇罪嫌及刑法第302 條之剝奪行動自由罪嫌云云
    ，然按刑法第302 條所謂妨害自由罪，原包括私行拘禁及以
    其他非法方法剝奪人之行動自由，並以行動自由遭受限制為
    前提。經查，證人即告訴人甲○○已證稱，因有一名小姐要
    大家在開會時不要吵鬧，之後被告三人將手放開，其就自行
    離去等情，已如前述，核與證人庚○○、壬○○前述所證內
    容互核一致。觀之本件被告等拉住告訴人甲○○之目的，無
    非係欲告訴人甲○○在其提出之申請單上簽名負責，而經在
    場委員出言勸說後，被告等亦未再攔阻告訴人甲○○，即任
    由甲○○自行離開會場，顯見被告等係以強暴之方法欲使甲○○行無義務之事，而非意在剝奪告訴人甲○○行動自由至
    明。且以被告三人對告訴人甲○○為脅迫之言詞後，緊接以
    有形腕力之強暴舉措，均係在使告訴人在傳單上簽名而行無
    義務之事之單一犯意下所為，自應整體論以刑法第304 條第
    1 項之罪。是公訴意旨尚有誤會，然此與前開認定之犯罪事
    實，均屬基本社會事實同一之範疇，本院自得予以變更起訴
    法條，併此敘明。被告三人就上述犯行，有犯意聯絡及行為
    分擔，為共同正犯。本院審酌被告三人均無前科，素行尚稱
    良好，僅因社區公共事務與告訴人甲○○有所齟齬，竟以強
    暴脅迫之方法令甲○○行無義務之事等犯罪動機、目的、手
    段，且未與告訴人甲○○達成和解，復否認犯行之犯後態度
    等一切情狀，各量處如主文所示之刑，並均諭知易科罰金折
    算標準。
據上論斷，應依刑事訴訟法第299 條第1 項前段、第300 條，刑
法第28條、第304 條第1 項、第41條第1 項前段，罰金罰鍰提高
標準條例第1 條前段、第2 條，判決如主文。
本案經檢察官魏正杰到庭執行職務。
中　　華　　民　　國　　94　　年　　11　　月　　22　　日
                  刑事第十五庭  審判長法　官  林海祥
                                      法　官  朱敏賢
                                      法　官  汪怡君
上列正本證明與原本無異。
如不服本判決，應於送達後十日內向本院提出上訴狀。
                                      書記官  李郁禎
中　　華　　民　　國　　94　　年　　11　　月　　24　　日
附錄本案論罪科刑法條全文：
中華民國刑法第304條
以強暴、脅迫使人行無義務之事或妨害人行使權利者，處三年以
下有期徒刑、拘役或三百元以下罰金。
前項之未遂犯罰之。
